【裁判字號】    95,台上,2355
【裁判日期】    950504
【裁判案由】    偽造文書等罪
【裁判全文】
最高法院刑事判決            九十五年度台上字第二三五五號
    上  訴  人  甲○○
                        5號
上列上訴人因偽造文書等罪案件，不服台灣高等法院中華民國九
十四年二月二十三日第二審更審判決（九十二年度上更(二)字第七
一一號，起訴案號：台灣板橋地方法院檢察署八十五年度偵字第
二四六五七號、八十六年度偵緝字第二八號、第五三號、第六二
號、第八一號、八十六年度偵字第三一八九號、第五五八八號、
八十五年度偵字第六三一○號），提起上訴，本院判決如下：
    主  文
原判決撤銷，發回台灣高等法院。
    理  由
本件原判決認定上訴人甲○○於民國八十四年三月間，基於概括
之犯意，委託不知情之刻印者偽刻「裕隆汽車製造股份有限公司
」、「苗栗縣貨物稅廠商出廠章戳」、「代檢簽核章」、「交通
部委託裕隆公司代辦申請牌照檢驗章」等印章後，再以電腦套印
及蓋用上述偽造印章之方式，連續偽造裕隆公司ＮＥＷ  ＳＥＮ
ＴＲＡ、ＡＬＬ  ＮＥＷ  ＳＥＮＴＲＡ一千六百ＣＣ及二千Ｃ
Ｃ汽車之汽車出廠證、財政部台灣省中區國稅局電子計算機開立
貨物稅汽車專用完稅照、汽車新領牌照登記書等文件。上訴人另
於台北、桃園及中壢縣市等地，以新台幣（下同）二千五百元至
八千元不等之價格，向某不詳姓名之男子購買洪高超、黃美連、
李麗燕、連賜明、黃首亮等人之國民身分證等資料，再利用不知
情之刻印者偽刻洪某等人之印章，然後蓋用於汽車新領牌照登記
書內之簽章欄內，以表示洪某等人申請汽車新領牌照登記，而偽
造彼等之汽車新領牌照登記書。然後再持上開偽造之汽車出廠證
、貨物稅汽車專用完稅證、汽車新領牌照登記書等文書，向高雄
區監理所申請登記為汽車新領牌照之新車車主，使該所不知情之
公務員將此不實事項登載於其職務上所掌管之公文書上，而據以
領得英文開頭為ＹＪ、ＹＫ、ＹＭ、ＹＬ等連號之汽車牌照及行
車執照（偽造之車籍資料及領得之車牌，均詳如原判決附表一「
變造後贓車欄」所示）。上訴人復將其所冒領之車牌及偽造之上
述車籍資料（含冒名車主之身分資料），以每輛汽車八萬元至十
一萬元不等之價格出售予陳宏光、陳建蒼、呂志祥等竊車集團成
員，供渠等依據各該車籍資料竊取車輛，再以「借屍還魂」之方
式改裝贓車出售予他人。其先後多次偽造前揭文書、冒領車牌出
售予他人牟利，而有犯罪之習慣。上訴人又單獨或與鄭志榮及綽
號「發仔」之成年男子共同基於竊盜之概括犯意聯絡，連續竊取
如原判決附表二編號一、五、十所示之自用小客車及車牌後，再
偽造車牌及行車執照，然後再將偽造之車牌懸掛於其所竊得之車
輛使用，復偽造如原判決附表二編號十所示車輛之引擎號碼，以
防警方盤查（其犯罪詳如原判決附表二編號一、五、十所示），
足以生損害於如原判決附表一所示各該被冒名領牌之被害人，及
裕隆汽車製造股份有限公司、蔘德貿易股份有限公司、豐駒興業
有限公司、各該車輛製造商，以及苗栗縣政府對於貨物稅之稽徵
管理，暨汽車監理機關對汽車牌照、行車執照核發之正確性等情
。因而撤銷第一審關於上訴人部分之判決，改判依牽連犯關係從
一重論處上訴人連續行使偽造公文書，足以生損害於公眾及他人
，累犯罪刑，固非無見。
惟查：(一)、本件公訴意旨指上訴人共計偽造「一百三十七部」汽
車之車籍資料，並據以向高雄區監理所冒領英文開頭為ＹＪ、Ｙ
Ｋ、ＹＭ、ＹＬ等連號之汽車牌照及行車執照等情。原判決認定
上訴人僅有偽造如原判決附表一所示「五十三部車」之車籍資料
，並持以向汽車監理機關申領牌照之犯行，而就此部分予以論罪
科刑。但其對於公訴意旨所指上訴人偽造超過原判決所認定五十
三部汽車車籍資料，並持以向汽車監理機關冒領汽車牌照及行車
執照部分，究竟應如何論斷？則未一併加以審判或說明，難謂無
已受請求之事項而未予判決之違法。(二)、按刑法第三百四十九條
所謂「贓物」，係指因犯侵害財產法益罪所得之財物而言。原判
決認定上訴人以二千五百元至八千元不等之價格，向某不詳姓名
之男子購買來路不明之洪高超、黃美連、李麗燕、連賜明、黃首
亮等人之國民身分證等資料等情，而就此部分論以同條第二項之
故買贓物罪。但並未進一步認定或說明上訴人所購買之洪高超等
人之國民身分證等資料，是否均為上開不詳姓名之男子或其他人
因犯侵害財產法益之罪（例如竊盜、搶奪、詐欺或侵占等罪）所
得之物，遽論以上開罪名，尚嫌理由不備。(三)、原判決認定偽造
如原判決附表一「變造後贓車欄」所示之車籍資料，並持以向汽
車監理機關冒領汽車牌照及行車執照之犯行，均係上訴人一人所
為。惟卷查上訴人於第一審供稱：伊持偽造證件至監理站委託一
位「陳吉英」辦理領照等語（見第一審卷(一)第一九六頁反面）。
嗣於發回前原審亦迭次供稱：伊負責偽造車籍資料，由陳吉英負
責「掛牌」（指向汽車監理機關申領牌照）等語（見原審八十八
年度上訴字第八七○號卷(一)第七十二頁、第七十八頁、第一七二
頁反面）。若其所述屬實，則上訴人是否有與「陳吉英」共同實
施本件犯罪之情形，即有探究之餘地。原判決對於上訴人所指之
「陳吉英」是否知情而參與本案共同犯罪，並未詳加調查審究明
白，遽認上述犯罪係上訴人一人所為，亦嫌調查未盡。(四)、按刑
法第二百十七條第一項所謂之印章、印文，係指用以代表印章名
義人人格之同一性，足以藉其認證該名義人本人意思表示之確實
性者而言。本件上訴人委託不知情之刻印者偽刻「苗栗縣貨物稅
廠商出廠章戳」、「代檢簽核章」、「交通部委託裕隆公司代辦
申請牌照檢驗章」等印章後，再加蓋於裕隆公司之汽車出廠證、
財政部台灣省中區國稅局電子計算機開立貨物稅汽車專用完稅證
，及汽車新領牌照登記書等文件上。依其文義係用以表示汽車完
稅（貨物稅）或新車出廠、申請牌照檢驗核符之事實，似為節省
書寫之煩累而刻用，並非用以表示製作者本人人格同一性之作用
，依上說明，應非屬刑法第二百十七條所稱之印章或印文之範疇
。乃原判決認定係屬偽造之印章、印文，而依同法第二百十九條
之規定諭知沒收，自有適用法則不當之違誤。又卷查上訴人所偽
造之新領牌照登記書上係蓋用「代檢簽訖」之印文，有自用小客
車車籍資料影本一份可稽（見外放資料影本）。原判決認定上訴
人係偽刻「代檢簽核」之章戳，亦與卷存資料未盡相符。再原判
決附表二編號五及理由內均說明上訴人與鄭志榮事前同謀，委由
鄭某指示綽號「發仔」之成年男子竊取如同附表二編號五所示之
自用小客車云云。則上訴人既未親自參與實施此部分竊盜行為，
自無所謂「行為之分擔」可言，乃原判決卻又謂上訴人對此部分
竊盜犯行，具有犯意之聯絡及「行為之分擔」云云（見原判決第
十一頁第八列至第十一列），其理由亦有矛盾。(五)、本件檢察官
起訴書所引用之法條為刑法第二百十六條、第二百十二條、第二
百十四條、第三百二十條第一項。原判決改依同法第二百十六條
、第二百十條、第二百十一條、第二百十二條、第二百十四條、
第二百二十條第一項、第三百二十條第一項、第三百四十九條第
二項之條文論科，並依牽連犯關係從一重論以同法第二百十六條
、第二百十一條之行使偽造公文書罪刑。是原判決所論斷之法條
與罪名，與起訴法條及罪名並非相同，但卻未說明其中是否有部
分起訴事實應變更起訴法條改判之理由，復未引用刑事訴訟法第
三百條之規定，作為其改依其他條文判決之依據，亦有判決不適
用法則及理由不備之違誤。上訴意旨雖未指摘及此，然以上均係
本院得依職權調查之事項，應認原判決仍有撤銷發回之原因。至
原判決關於不另為無罪諭知部分，因與發回部分具有審判不可分
關係，應併予發回。
據上論結，應依刑事訴訟法第三百九十七條、第四百零一條，判
決如主文。
中    華    民    國  九十五  年    五    月    四    日
                      最高法院刑事第四庭
                          審判長法官  吳  雄  銘
                                法官  池  啟  明
                                法官  劉  介  民
                                法官  郭  毓  洲
                                法官  韓  金  秀
      本件正本證明與原本無異
                                      書  記  官
中    華    民    國  九十五  年    五    月    八    日
                                                Ａ


司法院資訊處製作；財團法人民間司法改革基金會備份。
